【裁判字號】    91,訴,1913
【裁判日期】    920827
【裁判案由】    偽造文書等
【裁判全文】
臺灣桃園地方法院刑事判決                        九十一年度訴字第一九一三號
    公  訴  人  臺灣桃園地方法院檢察署檢察官
    被      告  甲○○
    選任辯護人  關鴻謨律師
右列被告因偽造文書案件，經檢察官提起公訴（九十一年度偵續字第五號），本院判
決如左：
    主  文
甲○○連續行使偽造私文書，足以生損害於他人，處有期徒刑肆月，如易科罰金，以
參佰元折算壹日。
    事  實
一、甲○○係乙○○之妻，於民國八十四年三月二日乙○○與國華人壽保險股份有限
    公司（下稱國華人壽）簽立以乙○○為要保人及被保險人、甲○○為受益人之「
    至尊保本終身保險」，除被保險人乙○○身故係由受益人甲○○領取保險金之情
    形外，其他情形之保險金則均由被保險人乙○○領取。嗣於八十五年十月三日，
    乙○○於住處遭不詳姓名年籍之人以某種酸性液體潑灑臉部，造成乙○○受有臉
    部嚴重灼傷及雙眼失明之重傷害。因乙○○受前述嚴重傷害雙目失明、行動不便
    ，乃將其存摺、印章交予甲○○，便於甲○○代其處理申辦相關事宜或提領小額
    款項以支付日常生活費用、醫藥費等。甲○○於八十六年四月二日代以乙○○名
    義，備齊相關申請理賠之文件向國華人壽申請殘廢理賠金，由業務員丙○○轉呈
    國華人壽理賠部，國華人壽理賠部徵信員丁○○於八十六年四月十五日至臺北市
    ○○○路三段九一號三樓之陽光教養會探望乙○○，並向乙○○表明是國華人壽
    基於理賠之需要前往了解徵信後，國華人壽嗣簽發發票日為八十六年五月二十二
    日，付款行為彰化商業銀行、票號ＡＲ0000000號、面額新臺幣（下同）
    二百零三萬八千一百三十二元、受款人為乙○○之禁止背書轉讓的支票乙紙，經
    由該公司職員丙○○轉交給甲○○。甲○○於領取該支票並將該支票存入乙○○
    新莊郵局第十五支局、帳號○一三一八七之四號的帳戶提示兌現後（原郵局帳戶
    內有存款四萬八千九百十一元，連同此存入之款項，存款餘額共為二百零八萬七
    千零四十三元），竟隱瞞乙○○而未告知已領取保險理賠金支票之事，且其明知
    該筆保險理賠金及乙○○郵局帳戶內之原存款均屬乙○○於婚姻關係存續中所取
    得之原有財產，仍基於意圖為自己不法所有和行使偽造私文書之概括犯意，分別
    於八十六年五月三十一日、同年六月二日，未經乙○○之同意，連續至桃園縣中
    壢市興國郵局，於郵政存簿儲金提款單（下稱提款單）上，填寫並盜用乙○○所
    交付其保管之印章蓋印於提款單後偽造屬私文書之提款單，再將存摺連同如附表
    所示之偽造提款單行使交付予該郵局之承辦人員，使郵局承辦人員陷於錯誤，誤
    認甲○○之領款係取得乙○○之同意而如數交付如附表各次所示之金額（各次盜
    領之日期、金額、各提款單上盜用印章之枚數均詳如附表），足以生損害於乙○○及郵局（共計提領二百零七萬一千五百元，使乙○○之存款帳戶內僅賸一萬五
    千五百四十三元）。乙○○經過數月後發現有異，致電國華人壽告稱其未拿到理
    賠金並詢問相關事宜，丙○○告知保險理賠金支票已於八十六年五月間交付甲○○，乙○○始悉上情。
二、案經乙○○訴由臺灣桃園地方法院檢察署檢察官偵查起訴。
    理  由
一、訊據被告甲○○固坦承其以乙○○名義，以填寫提款單或以提款卡提領前述款項
    之事實，惟矢口否認有何偽造文書及詐欺取財之犯行，辯稱：婚後乙○○即將所
    有印章、存摺等都交給伊保管，平常家務就由伊代理，乙○○發生該事故後，家
    計都是伊在處理，乙○○住在陽光教養會時有跟伊說保險金都要交給伊處理云云
    。惟查：
（一）本件告訴人乙○○於八十四年三月二日以自己為要保人及被保險人，向國華人
      壽投保「至尊保本終身保險」，除被保險人乙○○身故係由受益人甲○○領取
      保險金之情形外，其他情形之保險金則均由被保險人乙○○領取，嗣乙○○於
      八十五年十月三日遭受如事實欄所述之重傷害，甲○○於八十六年四月二日代
      以乙○○名義，備齊相關申請理賠之文件透過業務員丙○○向國華人壽申請殘
      廢理賠金，國華人壽其後簽發付款行為彰化商業銀行、票號ＡＲ000000
      0號、面額新臺幣（下同）二百零三萬八千一百三十二元、受款人為乙○○之
      禁止背書轉讓的支票乙紙，經由該公司職員丙○○轉交給甲○○，甲○○將該
      支票存入乙○○新莊郵局第十五支局、帳號○一三一八七之四號的帳戶提示兌
      現之事實，業據被告供承在卷，核與告訴人之指述及證人丙○○證述之情相符
      ，並有國華人壽至尊保本終身保險保險單影本、國華人壽保險要保書影本、保
      險契約變更申請書影本、國立臺灣大學醫學院附設醫院診斷證明書二紙、國立
      台灣大學醫學院附設醫院住院自付費用收據聯、醫務顧問咨詢單、國華人壽保
      險要保書、保險契約變更申請書、理賠給付申請書、業務聯繫簡覆表、理賠給
      付審核書、事故徵信報告審核書、國華人壽所支付面額為二百零三萬八千一百
      三十二元之彰化銀行支票影本等在卷可稽，足見被告此部分之供詞與事實相符
      。本件前述保險理賠金之領取權人既為告訴人乙○○，則該筆理賠金屬告訴人
      乙○○於婚姻關係存續中所取得之原有財產；另告訴人郵局帳戶內原有之存款
      ，係告訴人工作所得（告訴人陳稱其薪水均匯入該帳戶，此亦為被告不爭執）
      ，亦係屬告訴人之原有財產，準此，該些款項的所有權均係屬於告訴人（民法
      第一千零十七條第一項參照），核先敘明。
（二）被告分別於八十六年五月三十一日、同年六月二日，至桃園縣中壢市興國郵局
      ，於提款單上，填寫並蓋用告訴人乙○○交付其保管之印章而提領如附表所示
      金額之款項，合計共提領二百零七萬一千五百元之事實，亦據被告供承在卷（
      見本院九十二年八月十三日審判筆錄），且有前述提款單影本五紙、郵局存提
      款交易明細影本附卷可憑。
（三）被告雖辯稱告訴人乙○○住在陽光教養會時，有跟伊說保險金都要交給伊處理
      云云，然告訴人否認上情，並指稱：伊並未說要將保險理賠金交給被告處理，
      甚至保險理賠金核撥下、遭被告領走等情，伊完全不知，八十六年六月十二日
      被告應伊請求返還郵局存摺，居然給伊一本全新的存摺，之後被告就避不見面
      、拒絕聯絡，到了八十六年九月伊開始思考被告為何避不見面，打電話去查戶
      頭資金流動情形，始知理賠金被領走的事等語。經查：
  １、被告自承：「我去領保險金之前沒有跟乙○○講這一切事情，我並沒有告訴他
      保險金何時下來、何時去領」、「（問：為何不打電話給他？）因為他那時情
      緒很不穩定，所以我想過一陣子再跟他講」、「（問：為何一直都沒有跟他講
      ？）因為他後來越越厲害，我就帶小孩離開娘家躲著他，所以沒有跟他講」
      （見九十一年度偵續字第五號卷第一二四頁背面至第一百二十五頁背面）等語
      ；參以，證人丙○○證稱：伊第一次見到被告時，被告已投保但還未受傷，第
      二次是在保險金理賠過後幾個月，告訴人打電話跟伊請教人壽險是否被領走，
      伊對告訴人說難道被告沒有跟你說嗎？伊在接到這通電話，就知道事情有問題
      了，伊就坦白告知告訴人被告申領理賠金的整個過程等語（見本院九十二年四
      月四日訊問筆錄），足見告訴人指稱其在八十六年九月之前不知保險理賠金核
      撥下及遭被告領走乙節，係屬實在。
  ２、告訴人指稱伊向被告索回郵局存摺，被告在八十六年六月十二日始將印章、存
      摺等返還告訴人之事實，核與被告供稱：伊係在該年端午節左右帶小孩回去看
      視告訴人，順便將存摺等返還告訴人等語（見本院九十二年八月十三日審判筆
      錄）大致相符。觀諸前述國華人壽所支付面額為二百零三萬八千一百三十二元
      之支票在八十六年五月底存入告訴人之郵局帳戶兌現後，被告隨即在同年五月
      三十一日、六月二日（此時點在前開支票兌現後數日、被告將存摺返還給告訴
      人數日前）提領幾乎殆盡；再佐以，被告自承：「（問：為何保險金在八十六
      年五月三十一日及八十六年六月二日就幾乎提領完畢？）他回宜蘭，我想留一
      些餘額給他用，所以我把大筆的金額提出來方便我日後生活費的支付」、「（
      問：為何要先提日後的生活費用？）因為我要把簿子及印鑑章交還給他，所以
      我先提出來」、「（問：妳留多少保險金給他花用？）他（指告訴人）跟我說
      留五千元給他就可以了」等語（見本院九十二年一月二十一日訊問筆錄），堪
      認被告顯係有意在將存款簿及印章返還予告訴人前，將告訴人郵局帳戶內之存
      款提領一空。
  ３、告訴人指稱當時其向被告索回其所有之存款簿，被告竟返還與一本新申請之儲
      金簿乙節，有告訴人所庭呈之郵政存簿儲金簿影本附於本院卷九十二年六月二
      十五日筆錄後足參，觀諸該儲金簿之核發日期為八十六年六月二日，該儲金簿
      所列載之第一筆提領款項，係八十六年六月二日提領二萬元，惟在此筆交易前
      之其餘存提款交易，包括同日（八十六年六月二日）被告所提領之共五十萬元
      的交易記錄竟均未列在其上，顯見被告交付新存摺予告訴人，其意在隱匿保險
      理賠金已核發、及其已提領之情。
  ４、綜合上情，堪認被告顯係刻意隱匿保險金已核發及其自告訴人之帳戶內將所有
      款項提領幾近殆盡之情事，苟告訴人事前已同意將全部保險理賠金都交給被告
      處理，被告何須以上述隱瞞的方式迅速將全部金額提領殆盡，再另申請全新存
      摺返還被告？是其所辯顯不可採。
（四）按夫妻於日常家務，互為代理人，民法第一千零三條第一項固定有明文；又依
      同法第一千零二十一條之規定：妻對於夫之原有財產，於一千零三條所定代理
      權限內，得處分之。是依前述規定觀之，夫妻僅限於「日常家務」，始互為代
      理人。此所謂日常家務，包括衣、食、住、育、樂及醫療等一切家庭生活所必
      要之事項及因此所生之法律行為，凡在前述範圍內，夫妻依法互為他方之代理
      人，無庸本人再以意思表示授權。但若非家庭日常家務，除非經由他方授權外
      ，即不得謂夫妻間當然具有代理人身份。本件案發時被告甲○○與告訴人乙○○雖係夫妻，惟被告於告訴人向其要求返還所有存摺、印章時，竟於三日內將
      告訴人所有之存款二百餘萬元幾乎提領殆盡，該大量提領存款的行為，顯難認
      係本於「日常家務」代理之行為範疇。況依被告所述其所提領之前述款項，其
      中有六十萬元、二十四萬元、九萬元、一萬元均是交付被告父親（被告辯稱是
      返還其父親借款、死會款等），其餘款項則係歸其所有方便日後生活費之支付
      （見本院九十二年八月十三日審判筆錄），雖被告辯稱是作為自己與子女之生
      活費用，惟被告自身亦有工作能力（且其斯時較諸全盲重殘之告訴人更具賺取
      金錢能力），自亦負撫養子女之義務，焉能僅圖自己未來生活之便，將告訴人
      帳戶內之二百餘萬元存款提領殆盡，僅留下一萬餘元之存款予雙目失明、行動
      不便的告訴人作為生活之資？是其前開所辯，顯難遽採。被告在未得其夫即告
      訴人之同意下，即擅自以告訴人之名義提領該筆金額，尚不得認係夫妻日常家
      務之代理行為範疇。
（五）綜上，本件事證明確，被告前開所辯顯不足採，其犯行堪以認定。
二、核被告甲○○所為，係犯刑法第二百十六條、第二百十條之行使偽造私文書罪、
    第三百三十九條第一項之詐欺取財罪。被告盜用印章之行為，係該偽造私文書之
    部分行為，而偽造私文書之低度行為，復為行使之高度行為所吸收，均不另論罪
    （公訴人認被告亦犯盜用印章罪，尚有誤會）。被告於八十六年五月三十一日之
    各次提款行為、及同年六月二日之各次提款行為，均係基於同一犯意下之接續行
    為，各只論以一罪。被告先後於前開二日之行使偽造私文書、詐欺取財之犯行，
    均時間緊接，觸犯構成要件相同之罪名，顯均係基於概括之犯意反覆為之，為連
    續犯，均應論以一罪，並均依法加重其刑。被告所犯上開二罪間有方法、目的之
    牽連關係，為牽連犯，應從一重論以連續行使偽造私文書罪。又公訴人起訴之事
    實雖未敘及被告於八十六年六月二日提領二萬元的犯行，然該部分事實與公訴人
    起訴之事實既具有連續犯之裁判上一罪關係，應為起訴效力所及，本院自得一併
    審究。爰審酌被告甲○○前述犯罪之動機、目的；告訴人受有前述重傷情緒不佳
    ，被告身為告訴人之妻，其精神上必亦承受強大之壓力和委屈；被告獨力撫養二
    名子女，經濟負擔亦屬沈重；並斟酌被告犯後態度等一切情狀，對其量處如主文
    所示之刑。按行為後法律有變更者，適用裁判時之法律，刑法第二條第一項前段
    定有明文。本件被告行為後，刑法第四十一條於九十年一月十日經修正公布，並
    於同年月十二日生效，易科罰金之適用範圍擴大為最重本刑五年以下有期徒刑之
    罪，並明定併合處罰之數罪，如各罪均得易科罰金者，其應執行之刑逾六月時，
    亦得適用之。茲比較新舊刑法第四十一條之結果，以修正後之刑法第四十一條較
    有利於被告，故依前揭說明，應適用裁判時之法律即修正後之刑法第四十一條，
    本院自應就前揭宣告之刑諭知易科罰金之折算標準。末查，前述被告盜用印章所
    蓋之印文係屬真正印章之印文，並非屬偽造印章之印文；而偽造之提款單，業已
    行使交付予郵局，且因已逾郵局檔案保管年限，均已燒燬乙節，有中華郵政股份
    有限公司九十二年七月二十三日儲字第０九二０七０九二九五號函附卷可稽，是
    本件爰不為沒收之諭知，附此敘明。
四、公訴意旨另以：甲○○明知其未得告訴人乙○○之同意，竟為領取保險金，於八
    十六年四月間（起訴書誤載為五月間），在國華人壽之申請書上盜蓋乙○○之印
    章，持以向國華人壽申請乙○○因前開重傷害所應得之保險理賠金二百零三萬八
    千一百三十二元，使國華人壽陷於錯誤，而開立付款行彰化銀行，票號ＡＲ00
    00000號，受款人為乙○○之支票一張，經由該公司職員丙○○交給甲○○
    ，因認被告此部分亦涉有刑法第二百十六條、第二百十條之行使偽造私文書、第
    二百十七條之盜用印章罪（註：此行為應為行使偽造文書罪嫌之階段行為，不另
    論罪）、第三百三十九條第一項之詐欺取財罪嫌。
  １、按犯罪事實，應依證據認定之，無證據不得推定其犯罪事實，刑事訴訟法第一
      百五十四條定有明文。按認定不利於被告之事實，須依積極證據，苟積極證據
      不足為不利於被告事實之認定時，即應為有利於被告之認定，更不必有何有利
      之證據；而認定犯罪事實所憑之證據，雖不以直接證據為限，間接證據亦包括
      在內，然而無論直接證據或間接證據，其為訴訟上之證明，須於通常一般之人
      均不致有所懷疑，而得確信為真實之程度者，始得據為有罪之認定，倘其證明
      尚未達此一程度，而有合理性懷疑存在時，即不得遽認被告犯罪，最高法院七
      十七年台上字第四九八六號、三十年上字第四八二號著有判例可資參照。
  ２、公訴意旨認被告涉有前開罪嫌，無非係以告訴人乙○○之指述為據，惟訊據被
      告堅詞否認有前開犯行。按告訴人之告訴，係以使被告受刑事訴追為目的，是
      其陳述是否與事實相符，仍應調查其他證據以資審認（最高法院三十年上字第
      八一六號判例參照）。本件告訴人雖指稱：伊完全不知被告以其名義申領本件
      保險理賠之事，證人彭國華至陽光教養會看伊前，被告對伊訛稱是被告任職之
      唯美公司所投保的團體保險人員要來了解，伊不知彭國華是來處理本件「至尊
      保本終身」人壽保險的理賠事宜，彭國華來探視時，被告亦在場云云。然查：
    （１）證人彭國華證稱：當時伊先電話跟告訴人聯絡，其後伊依約定時間前往探
          視告訴人，並詢問事發經過以核對申請資料是否正確，當時伊有表明是國
          華人壽來徵信的，且有留一張名片給告訴人，伊和告訴人見面時，被告並
          未在場，事後據伊了解，告訴人有打電話至公司理賠部向徐先生（指徐澤
          鋆）查詢，但查詢的內容伊不清楚等語（見九十一年度偵續字第五號卷第
          一○二頁背面、第一○三頁、本院訊問筆錄）。是依證人彭國華所述，其
          在前往陽光教養會探視告訴人時係先與「告訴人」電話聯絡，且其與告訴
          人會面當時「被告並不在場」，顯見被告於申請本件保險理賠金時，有提
          供告訴人之聯絡管道予國華人壽人員，並未刻意主導本件國華人壽理賠人
          員與告訴人會面之事宜。其次，證人彭國華與告訴人會面時，雖未說明係
          處理何保險，然有表明是國華人壽人員來徵信；參以，告訴人既明知有向
          國華人壽投保本件「至尊保本終身」人壽保險，則衡諸常情，其自八十五
          年十月發生事故後，理應會主動向國華人壽申請本件保險理賠，尤其八十
          六年四月間國華人壽彭國華前去探視後，如告訴人真認為彭國華是因辦理
          被告公司之團體保險理賠才去徵信，則衡情於彭國華離去後，告訴人亦應
          會聯想及亦要對本件「至尊保本終身」人壽保險提出理賠申請，惟依告訴
  人所述，迄至八十六年九月其本人發現保險金遭盜領前（斯時距告訴人發
          生事故已近一年）均未提出申請，若謂告訴人不知彭國華是因本件保險而
          前往徵信，顯與常情有悖。
    （２）證人徐澤鋆（亦為國華人壽理賠部人員）證稱：「（問：你是否有跟林錦
          城接觸過？）我接過乙○○打電話給我，說他『沒有拿到錢』」、「（問
          ：他是何時打電話給你？）發保險金後，過了幾個月他打電話給我，說他
          沒有拿到錢」等語（見九十一年度偵續字第五號卷第一一五頁背面、第一
          一六頁）；另證人丙○○亦證稱：「告訴人當時打電話跟我請教『人壽險
          是否被領走』，我說難道瑪麗沒有跟你說嗎？我說我在接到這通電話，就
          知道事情有問題了。告訴人繼續問我，被告是如何過去請領理賠金，我很
          坦白的告訴他整個過程」等語（見本院九十二年四月四日審判筆錄）。是
          徵諸上述證人之證詞，告訴人嗣後打電話至國華人壽詢問時，均係稱伊「
          沒有拿到錢」，並非稱伊「尚未申請理賠」，則衡情，堪認告訴人斯時應
          知悉被告以其妻之身分代其申請本件保險理賠，然其既未在國華人壽理賠
          人員彭國華前往徵信時，表示反對之意思表示，應認其對於被告代其申請
          保險理賠乙事，至少有默示之授權。
    （３）被告領取保險金支票後，係存入告訴人之郵局帳戶提示（已如前述），則
          該筆保險金既係進入告訴人所支配使用的帳戶內，從而，依上述說明，自
          難認此部分被告另涉有行使偽造文書及詐欺取財之罪嫌，是此部分原應對
          被告為無罪之諭知，惟公訴人認被告此部分之犯行與前開經論罪科刑部分
          ，具有連續犯之裁判上一罪關係，爰不另為無罪之諭知，附此敘明。
據上論斷，應依刑事訴訟法第二百九十九條第一項前段，刑法第二條第一項前段、第
五十六條、第二百十六條、第二百十條、第三百三十九條第一項、第五十五條、修正
後第四十一條第一項前段，罰金罰鍰提高標準條例第一條前段、第二條，判決如主文
。
本案經檢察官羅秀蓮到庭執行職務。
中        華        民        國      九十二    年    八    月  二十七  日
                            臺灣桃園地方法院刑事第八庭
                                    法  官   林  曉  芳
右正本證明與原本無異。
如不服本判決，應於判決送達後十日內向本院提出上訴狀( 應附繕本 )，上訴於
臺灣高等法院。
                                    書記官   賴  朱  梅
中        華        民        國      九十二    年    八    月  二十九  日
附表
┌───────┬─────────┬────────────┐
│  領款日期    │     領款金額     │   提款單上盜用印章   │
│              │     (新臺幣)     │     之用印枚數         │
├───────┼─────────┼────────────┤
│  86.05.31    │     241500 元    │      二枚              │
├───────┼─────────┼────────────┤
│  86.05.31    │     660000 元    │      二枚              │
├───────┼─────────┼────────────┤
│  86.05.31    │     250000 元    │      二枚              │
├───────┼─────────┼────────────┤
│  86.05.31    │     200000 元    │      二枚              │
├───────┼─────────┼────────────┤
│  86.06.02    │     200000 元    │      一枚              │
├───────┼─────────┼────────────┤
│  86.06.02    │     100000 元    │提款單已銷燬，不知枚數  │
├───────┼─────────┼────────────┤
│  86.06.02    │     100000 元    │提款單已銷燬，不知枚數  │
├───────┼─────────┼────────────┤
│  86.06.02    │     100000 元    │提款單已銷燬，不知枚數  │
├───────┼─────────┼────────────┤
│  86.06.02    │     100000 元    │提款單已銷燬，不知枚數  │
├───────┼─────────┼────────────┤
│  86.06.02    │     100000 元    │提款單已銷燬，不知枚數  │
├───────┼─────────┼────────────┤
│  86.06.02    │      20000 元    │提款單已銷燬，不知枚數  │
└───────┴─────────┴────────────┘
中華民國刑法第二百一十六條
 (行使偽造變造或登載不實之文書罪)
行使第二百十條至第二百十五條之文書者，依偽造、變造文書或登載不實
事項或使登載不實事項之規定處斷。
中華民國刑法第二百十條
 (偽造變造私文書罪)
偽造、變造私文書，足以生損害於公眾或他人者，處五年以下有期徒刑。
中華民國刑法第三百三十九條
 (普通詐欺罪)
意圖為自己或第三人不法之所有，以詐術使人將本人或第三人之物交付者
，處五年以下有期徒刑、拘役或科或併科一千元以下罰金。


司法院資訊處製作；財團法人民間司法改革基金會備份。
